【裁判字號】    94,簡上,641
【裁判日期】    950627
【裁判案由】    侵權行為損害賠償
【裁判全文】
臺灣臺北地方法院民事判決             94年度簡上字第641號
上  訴  人  甲○○
被上訴人    乙○○○○○○
上列當事人間請求侵權行為損害賠償事件，上訴人對於中華民國
94年9月22日本院臺北簡易庭87年度北簡字第6554號第1審判決提
起上訴，本院於中華民國95年6月13日言詞辯論終結，判決如下
：
    主  文
上訴駁回。
第二審訴訟費用由上訴人負擔。
    事  實
一上訴人起訴主張：
  被上訴人於民國86年6月16日上午10時15分許，持刀潛入上訴
  人住處，取走新臺幣（下同）6,000元，又持刀搗毀上訴人所
  有如原判決附表所示之傢俱，並殺傷上訴人之小狗，致上訴人
  支出醫藥費4,400元（殺傷小狗與取走6,000元部分，因起訴不
  合法定程式，業據原審另以裁定駁回），被上訴人之行為經臺
  灣臺北地方法院檢察署檢察官提起公訴（以下簡稱系爭刑事案
  件），雖最後被上訴人獲判無罪確定，但上訴人之女兒即目擊
  證人呂茹芳（91年12月8日歿）生前迭於系爭刑事案件偵審期
  間指證歷歷，其鄰居黃麗霞亦證稱案發當時看見形似被上訴人
  者騎機車出現在上訴人住所樓下，舉止可疑。富臺新村管理委
  員會、被上訴人當時住處均距離上訴人住處很近，被上訴人有
  充裕時間更換衣服，若被上訴人犯案之後回去更換衣服，亦僅
  需兩分半鐘，被上訴人不在場證明無從成立，呂茹芳指訴行為
  人的衣著與富臺新村管理委員會人員證述被上訴人所穿著衣服
  不同，不足為被上訴人有利之證據。爰依侵權行為法律關係聲
  明請求被上訴人應給付上訴人102,400元（含本院另以裁定駁
  回之醫治小狗費用4,400元與遭取走6,000元之損失），及自訴
  狀繕本送達被上訴人翌日（即87年1月22日）起至清償日止，
  按年利率5％計算之利息，並願供擔保請准宣告假執行。
二被上訴人答辯：
  否認上訴人各項指訴，上訴人應舉證證明被上訴人確為本件侵
  權行為人及各項損失之金額。被上訴人於系爭刑事案件已獲判
  無罪確定，請參酌被上訴人在系爭刑事案件中所為答辯。聲明
  請求駁回上訴人之訴。
三原審判決：上訴人之訴及假執行之聲請均駁回。上訴人不服，
  提起上訴。
四上訴人上訴理由除引用原審書狀證據及陳述外，補稱：
  (一)呂茹芳雖曾於2年前見過被上訴人一面，然因被上訴人僅與
    長輩來往，與呂茹芳無任何關係，且嗣後未再見面，不可能
    對被上訴人之容貌詳記心頭。又被上訴人作案時頭戴安全帽
    ，身穿雨衣，更不易使呂茹芳一時即聯想起僅見過一面之被
    上訴人，故於案發後陳稱「不認識歹徒」，實無矛盾之處。
    俟經警察訊問有無與人結怨時，呂茹芳始憶起曾與舅父等親
    人有財務糾紛及訴訟之被上訴人，此依經驗法則推論，應屬
    合理。
  (二)臺北市警察局信義分局人員勘查現場後，推認：由歹徒進入
    至逃逸過程，均未提及要錢，便將呂茹芳家中電器設備及玻
    璃酒櫃、神明香爐全搗毀，研判係尋仇、洩恨成分居高，並
    提示被上訴人黑白照片影本，經呂茹芳指認被上訴人確為歹
    徒無誤，且於翌日警方循線在被上訴人家中查獲與呂茹芳、
    黃麗霞所描述歹徒作案時所穿戴相同型式顏色之安全帽、雨
    衣與機車，並查獲顯示被上訴人有暴力心態之菜刀、玩具手
    槍、狙擊鏡、電擊棒等物。嗣後開庭時，法院命法警與被上
    訴人分別穿著同款式安全帽及雨衣，亦經呂茹芳當庭指認被
    上訴人即當時作案之歹徒。若非被上訴人所為，豈有如此巧
    合之事？
  (三)被上訴人對於案發當時前後之行蹤始終無法交代清楚，其所
    述當日行程，經查皆與事實有所出入，若無不法，何以對自
    己行蹤之陳述迴避閃爍，此顯然係為掩飾其犯罪行為。請求
    重新調閱本院86年度訴字第2539號當庭指認之錄影帶。被上
    訴人辯稱其穿著兩截式雨衣，但警察未於其住處發現兩截式
    雨衣，實有可疑。被上訴人於地檢署一再說謊，說他7點多
    離開機場，9點多到家，但入出境資料顯示被上訴人之母兄
    係於6點多出境，此時被上訴人已無必要留在機場，當天交
    通順暢，未特別壅塞，被上訴人應會在9點以前到家。上訴
    人不知道被上訴人何時會到家。當天被上訴人機車停在上訴
    人家門口，是警察查的，被上訴人之機車為何會停在上訴人
    家門口？本院86年度訴字第2539號開庭時被上訴人偽裝穿高
    跟鞋，是為讓人認為呂茹芳指認者與被上訴人不符。
  (四)對於原審判決事實及理由欄參、得心證之理由(二)過程之形式
    上真實無意見，但對於推論之結果有意見。被上訴人一直說
    呂茹芳認識他，其實呂茹芳並不認識他，被上訴人到上訴人
    家，上訴人介紹給呂茹芳認識，但呂茹芳只知道有這個人而
    已。
  (五)綜上，被上訴人之犯行，除有呂茹芳、黃麗霞之證詞可稽，
    並有警方勘查現場報告及查扣被上訴人犯罪時所穿戴之衣帽
    等可證，侵權行為之事實明確。被上訴人因故意犯罪行為對
    上訴人所造成之損害，應負賠償之責。
  (六)聲明：(1)原判決廢棄。(2)被上訴人應給付上訴人92,000元及
    自87年1月22日起至清償日止按年利率5％計算之利息。
五被上訴人除引用原審書狀及陳述外，補稱：
  系爭刑事案件已判決確定被上訴人無罪。被上訴人並未穿兩截
  式雨衣，雨衣在更(二)審時也穿了，與被上訴人之尺寸不合，案
  發當天被上訴人是穿綠色斗篷式雨衣，並未穿著兩截式雨衣。
  被上訴人記得母親出國當天7點出登機門，被上訴人取車離開
  大約已7點多，當天下雨，周一交通擁塞，此業經法院調查。
  案發當天被上訴人之機車並未停在上訴人家門口，上訴人應舉
  證。上訴人應具體指明被上訴人在何日何法庭穿著何型式之高
  跟鞋；被上訴人最高之鞋子鞋跟大約三公分。爰聲明請求駁回
  上訴。
六本院之判斷
  (一)按當事人主張有利於己之事實者，就其事實有舉證之責任，
    民事訴訟法第277條前段定有明文。又民事訴訟如係由原告
    主張權利者，應先由原告負舉證之責，若原告先不能舉證，
    以證實自己主張之事實為真，則被告就其抗辯事實即令不能
    舉證或所舉證據尚有疵累，亦應駁回原告之請求。
  (二)上訴人依民法第184條第1項前段規定之侵權行為法律關係請
    求被上訴人賠償損害，即須就被上訴人確為行為人、上訴人
    權利受到損害、被上訴人有故意過失、被上訴人之行為係屬
    不法、被上訴人行為與損害之發生有相當因果關係等要件負
    舉證之責任，方能認其請求為有理由。
  (三)上訴人雖主張依呂茹芳、黃麗霞之證述，已可證明被上訴人
    確為侵權行為人，且在被上訴人住處亦扣得侵權行為人所穿
    著型式相同的雨衣、安全帽等語，惟查：
    (1)原審判決理由關於呂茹芳認定被上訴人為侵權行為人之下
      述過程，為上訴人所不爭執：
      呂茹芳於86年6月16日侵權行為發生當日下午3時接受警
        訊時，先陳明遭歹徒侵入住宅毀損傢俱、殺傷小狗及取
        走抽屜內之6,000元，再供稱其看見歹徒之長相、臉部
        ，復描述歹徒之穿著、年齡、身材等特徵，並直指：「
        不認識歹徒」等語。經警方詢其個人或家人有無與人結
        仇或糾紛，呂茹芳則指稱：其舅父方雲與被上訴人有財
        務糾紛，方雲及其妻曾遭被上訴人妨害自由及傷害，被
        上訴人於86年6月10日法院調查時，獲悉呂茹芳之母即
        上訴人與呂茹芳同住，曾向警方報案，可能心生不滿等
        語。（臺灣臺北地方法院檢察署86年度偵字第14422 號
        【以下簡稱偵查卷】第8、9頁）
      上訴人、方雲於侵權行為發生當日下午5時接受警訊時
        ，分別指稱：被上訴人與方雲有財務糾紛，曾於法院審
        理該糾紛所生傷害、妨害自由案件中，於86年6月10日
        法院調查時，得知上訴人當時曾向警方報案，因而對上
        訴人心生不滿等語。（偵查卷第20、21頁）
      受理系爭刑事案件報案之臺北市政府警察局信義分局人
        員，於86年6月16日上午11時7分前往事發現場勘查後，
        於勘查現場報告「分析研判及處理情形欄」推認：「…
        二由歹徒進入至逃逸過程，均未提及要錢，便將呂女家
        中電器設備及玻璃酒櫃、神明香爐全搗毀，研判係尋仇
        、洩恨成份居高。三據被害人（呂茹芳）及其母親、舅
        舅（方雲）筆錄中供稱，其家中與一謝姓男子有財物糾
        紛，應係其所為，本組正積極循線查證中。」（偵查卷
        第32頁）。
      經呂茹芳、方雲、上訴人陳述被上訴人與方雲等人有財
        務糾紛致另案訴訟後，呂茹芳於事發翌日（86年6月17
        日）經臺北市政府警察局信義分局提示被上訴人於84年
        10月3日所拍攝之黑白半身照片影本，方指認被上訴人
        乃本件侵權行為人（偵查卷第10至11頁警訊筆錄）。警
        方據此聲請搜索票，於86年6月17日下午6時許至被上訴
        人住處搜索，並在該處扣得安全帽全罩式2頂（墨綠色
        與黑色各1）、雨衣連身式1件（藍綠相間）、菜刀1把
        、玩具手槍2把、狙擊鏡1副、電擊棒1支（臺灣臺北地
        方法院檢察署86年度聲字第1265號卷第16頁參照）。之
        後，再由被上訴人穿戴上扣押之安全帽、雨衣由呂茹芳
        指認，呂茹芳方稱被上訴人即侵權行為人。
    (2)綜上過程可知，呂茹芳於本件侵權行為當日警訊之初已確
      認無法辨識侵權行為人，迄憶起被上訴人與其親友另案涉
      有糾紛時，亦未指稱被上訴人即侵權行為人。呂茹芳當日
      之指訴，最接近案發時間，記憶較清晰，且其陳述未受外
      界干擾或個人主觀想法介入，顯較可信。嗣呂芳茹雖於次
      日指認被上訴人係侵權行為人，然其時之指訴可能已受上
      訴人、方雲就上開恩怨之陳述及警方推論之影響，已失客
      觀。況且：
      依呂茹芳於86年8月16日警訊中指訴：「我不認識該歹
        徒。長相我有看到，…因他把（安全帽）鏡片打開，所
        以我有見到臉部，臉上並無特徵，…年齡約在20幾歲，
        身高約170公分以上，瘦瘦的身材。」等語（偵查卷第9
        頁第3行以下），足見其對於侵權行為人之長相、身材
        、年齡辨識清晰。
      而呂茹芳雖就被上訴人穿戴扣押之安全帽、雨衣後之照
        片，指認被上訴人即侵權行為人，然被上訴人出生於45
        年11月3日（參見系爭刑事案件卷），在侵權行為發生
        之86年6月16日，已逾40歲，且依被上訴人穿戴扣押之
        安全帽、雨衣後之照片4幀觀之（偵查卷第15、16頁）
        ，被上訴人之外型絕非「瘦瘦的身材」，所露出之臉部
        亦難認屬20幾歲之面貌。而上開照片乃事發次日所拍攝
        ，依經驗法則，被上訴人不可能於1日之間由瘦變壯（
        外觀由胖變瘦則有可能之前在雨衣內充填物品），足證
        呂茹芳所指侵權行為人之外貌、型態與被上訴人相異，
        難認被上訴人為本件侵權行為人。
    (3)另呂茹芳於系爭刑事案件偵查之初，既能清楚描述侵權行
      為人之長相、身材、年齡，且對於與被上訴人見面情形陳
      稱：「（問：謝有無去過妳家？）答：有，二年前」、「
      （問：有無見過進）答：二年前他至我家看房子見過」、
      「（問：見過被上訴人幾次面？）答：一次，本件以前在
      虎林街曾看過他一面。」、「（問：以前有見過謝先進？
      ）答：有見過一次，在虎林街住處」等語（偵查卷第107
      頁倒數第3行、125頁背面倒數第5行、本院86年度訴字第
      2539號卷第15頁第4行、臺灣高等法院87年度上訴字第
      2180號卷第24頁背面），所陳亦與被上訴人稱與呂茹芳見
      過面等語一致。則呂茹芳對於在何時、何地見過被上訴人
      之記憶明確，應能辨識被上訴人之外貌特徵，並非全然不
      識。若被上訴人確為侵權行為人，呂茹芳縱未能在侵權行
      為發生當時即時認出，嗣於偵查之初亦應能憶起侵權行為
      人乃曾相識者，並主動提供，或為保留之陳述，而非斷然
      指稱：「我不認識該歹徒，長相我有看到」等語。故呂茹
      芳事後指認被上訴人為侵權行為人，難認可採。
    (4)上訴人又指稱上訴人住處樓下鄰居黃麗霞指證被上訴人曾
      於事發時在其住處樓下出沒等語。惟查，黃麗霞並未目賭
      本件侵權行為，依其於警方訪查時陳稱：「（問：經警方
      提供P1至P6照片（即偵查卷第14至19頁，扣案安全帽、菜
      刀、被上訴人著扣案雨衣與安全帽之照片、被上訴人所有
      之摩托車照片）供你指認，是否就是你昨日看到之歹徒特
      徵？）答：安全帽跟我所看到是深色一樣，雨衣也是，但
      我是從側面看到歹徒的雨衣不太敢確（定），摩托車型式
      是一樣的。」等語（偵查卷第24頁），所言縱然屬實，亦
      僅能證明案發當日在黃麗霞住處徘徊者穿戴之雨衣、安全
      帽與系爭刑事案件扣案雨衣、安全帽「同為深色」，已難
      認與扣案雨衣、安全帽相同；何況黃麗霞尚陳稱是從側面
      看到而不敢確定。另黃麗霞雖陳稱徘徊者騎乘之機車型式
      與被上訴人之機車相同，但被上訴人之機車（HONDA DUKE
      125SP，偵查卷第19頁）型式並非特別，亦非僅被上訴人
      獨有，縱然被上訴人之機車確與徘徊者騎乘之機車型式相
      同，亦難遽認為同一部機車。遑論黃麗霞並未陳稱所見徘
      徊者即被上訴人，或該徘徊者曾至上訴人住處，或該徘徊
      者即本件侵權行為人，所證自不足以認被上訴人為本件侵
      權行為人。
    (5)系爭刑事案件扣案之安全帽及雨衣，固為被上訴人所有，
      且迭經呂茹芳指訴與侵權行為人所穿戴雨衣、安全帽之樣
      式、顏色一致。然此種安全帽、雨衣之樣式、顏色亦非特
      殊，乃廠商大量生產之產品，常見騎乘機車者穿戴。縱然
      呂茹芳指訴無誤，亦無從直接證明被上訴人確為本件侵權
      行為人。
  (四)系爭刑事案件歷經本院86年度訴字第2539號、台灣高等法院
    87年度上訴字第2180號、89年度上更(一)字第1273號、93年度
    上更(二)字及714號審判，終以查無任何足以證明被上訴人有
    系爭犯行之積極證據存在，不能證明被上訴人犯罪，而為被
    上訴人無罪之判決確定，亦足認不能證明被上訴人為本件侵
    權行為人。
  (五)上訴人所舉證據既無法證明被上訴人係本件侵權行為人，則
    不論被上訴人所辯不在場證明是否屬實或其在富臺新村管理
    委員會出現時之穿著如何，依舉證責任分配之法則，亦應駁
    回上訴人之請求。
七綜上所述，上訴人主張被上訴人不法侵害其權利，並不足採，
  其本於侵權行為之法律關係請求被上訴人為損害賠償，為無理
  由，不應准許；其假執行之聲請亦失所附麗，應併予駁回。原
  審為上訴人敗訴之判決，及駁回其假執行之聲請，並無不合。
  上訴意旨仍執前詞指摘原判決不當，求予廢棄改判，為無理由
  ，應予駁回。
八本件事證業已明確，兩造其餘攻擊、防禦方法及其他事證與主
  張，核對本件判斷不生影響，爰不一一論述，併此敘明。
九據上論結，本件上訴為無理由，依民事訴訟法第436條之1第3
  項、第449條第1項、第78條，判決如主文。
中    華    民    國    95    年    6    月    27    日
                民事第四庭  審判長法  官  林麗玲
                                  法  官  陳邦豪
                                  法  官  林玲玉
以上正本係照原本作成。
本判決不得上訴。
中    華    民    國    95    年    6    月    27    日
                                  書記官  江虹儀


司法院資訊處製作；財團法人民間司法改革基金會備份。
